【裁判字號】    92,保險,3
【裁判日期】    920923
【裁判案由】    給付保險金
【裁判全文】
臺灣苗栗地方法院民事判決                        九十二年度保險字第三號
    原      告  乙○○
                            樓.
    訴訟代理人  林明康律師
    被      告  南山人壽保險股份有限公司
    法定代理人  郭文德
    訴訟代理人  丙○○
右當事人間請求給付保險金事件，本院判決如左：
    主    文
被告應給付原告新臺幣肆佰貳拾柒萬壹仟壹佰參拾元，及自民國九十年九月一日起至
清償日止按年利一分計算之利息。
訴訟費用由被告負擔。
本判決於原告以新臺幣壹佰肆拾貳萬參仟柒佰拾元為被告供擔保後，得假執行；但被
告如於假執行程序實施前，以新臺幣肆佰貳拾柒萬壹仟壹佰參拾元為原告預供擔保，
得免為假執行。
    事    實
甲、原告方面：
  壹、聲明：如主文第一項所示，並願供擔保請准宣告假執行。
  貳、陳述：
    一、被保險人吳俊湧於民國八十三年二月二十三日，向被告公司投保「新二十年
        限期繳費特別增值分紅終身壽險」，附加「綜合意外保險」及「個人人身意
        外平安保險」，保單號碼Ｚ000000000，保險生效日期為八十三年二月二十三
        日，約定保險受益人為原告，綜合意外保險附約之保險金額為一百二十九萬
        一千元，個人人身意外平安保險附約之保險金額為二百九十八萬零一百三十
        元。
    二、嗣於九十年七月十七日晚上十時八分許，被保險人吳俊湧於下班返家途中，
        因車禍致顱腦損傷及顱內出血，傷重不治死亡。原告乃依保險受益人身分請
        求被告公司依約給付保險金，並陳請財團法人保險事業發展中心保險申訴調
        處委員會調處，惟被告公司均以吳俊湧之死亡屬上開保險契約除外責任之事
        由，而拒絕理賠。
    三、惟查被告公司個人人身意外平安保險保險單基本條款第二條有關保險範圍之
        約款載明：「被保險人於本契約有效期間內，因遭遇外來突發的意外傷害事
        故並以此意外傷害事故為直接且單獨原因，致其身體蒙受傷害或因而殘廢或
        死亡時，依照本契約的約定，給付保險金」，本件被保險人吳俊湧之死亡業
        經本院九十年度苗交簡字第九七七號刑事簡易判決認定係因訴外人陳添汀於
        九十年七月十七日晚上九時五十分許，駕駛車牌號碼ＦＸ─八七○號營業聯
        結車沿台六十一線西濱快速道路由南往北方向行駛，行經該路九十九公里五
        百公尺處時，疏未注意上開路段係西濱快速道路封閉道路之慢車道，且無燈
        光照明設備，竟任意將前揭車輛停放於上開路段之慢車道上，且未顯示停車
        燈，亦未設置反光標誌，至同日晚上十時八分許，適吳俊湧騎乘車牌號碼Ｉ
        ＨＱ─七七七號重型機車，由南往北行經上開路段，因視線不清，致由後撞
        及上開車輛，吳俊湧人車倒地，受有頭頸部衝擊性外傷及顱腦損傷、顱內出
        血等傷害，送醫後延至同日晚上十一時許不治死亡。從而被保險人吳俊湧顯
        係因遭遇外來突發的意外傷害事故，並以此意外傷害事故為直接且單獨原因
        而致死亡，被告公司依上開保險契約約定自應於九十年八月十七日接到原告
        通知後十五日內給付原告保險金，爰求為判決如主文第一項所示之金額及利
        息。
  參、證據：提出保險單、綜合意外保險附約、個人人身意外平安保險保險單基本條
      款、相驗屍體證明書、診斷證明書、財團法人保險事業發展中心保險申訴調處
      委員會函、中華民國產物保險商業同業公會函、中華民國人壽保險商業同業公
      會函、友聯產物保險股份有限公司函、本院九十年度苗交簡字第九七七號刑事
      簡易判決、保險事業發展中心保險申訴調處委員會調處決定書各一件（均影本
      ）為證。
乙、被告方面：
  壹、聲明：原告之訴及假執行之聲請均駁回：如受不利之判決，願供擔保請准宣告
      免為假執行。
  貳、陳述：
    一、對原告之夫即被保險人吳俊湧於八十三年二月二十三日，向被告公司投保「
        新二十年限期繳費特別增值分紅終身壽險」，附加「綜合意外保險」及「個
        人人身意外平安保險」，約定保險受益人為原告，綜合意外保險附約之保險
        金額為一百二十九萬一千元，個人人身意外平安保險附約之保險金額為二百
        九十八萬零一百三十元，及被保險人吳俊湧業於九十年七月十七日車禍死亡
        之事實，均不爭執。
    二、惟依上開「綜合意外保險附約」一般條款第十二條第十項約定：「除外條款
        ：由於下列原因，直接或間接，或因完全或部分之關係而導致傷害，本公司
        不負賠償責任。‧‧(10)受酒精或藥物之影響而致產生意外」，及「個人人身
        意外平安保險保險單基本條款」第九條第一項第六款除外責任約定：「被保
        險人直接因下列事由致成死亡、殘廢或傷害時，本公司不負給付保險金的責
        任：‧‧六、被保險人因麻醉、酗酒所致事故」。本件被保險人吳俊湧於事
        故發生後經行政院衛生署苗栗醫院（下稱苗栗醫院）抽血檢驗其血液中酒精
        含量高達300mg／dl ，換算吐氣所含酒精成分為每公升一．三毫克，高出每
        公升○．二五毫克數倍，其注意力遜於常人甚鉅，顯已符合上開「綜合意外
        保險附約」所定受酒精之影響而致產生意外之除外條款，被告自不負保險責
        任。至「個人人身意外平安保險保險單基本條款」雖未對「酗酒」特別定義
        ，惟按保險契約乃最大誠信契約，不容當事人一方故意陷自己於危險中而使
        保險事故發生，並參照道路交通安全規則第一百十四條第二款駕駛人飲酒後
        吐氣所含酒精成分超過每公升○‧二五毫克以上者不得駕車之規定，以及財
        政部八十五年九月十日台財保字第八五二三七○○六八號函頒修正「傷害保
        險單示範條款」第七條第四款規定：「被保險人飲酒後駕騎車，其吐氣或血
        液所含酒精成分超過道路交通法令規定標準者，保險公司不負給付保險金責
        任。」綜合判斷，該酗酒之定義，應係指因飲酒致影響行車安全，或吐氣所
        含酒精成分超過每公升○‧二五毫克者而言。茲被保險人吳俊湧於事故發生
        後吐氣所含酒精成分為每公升一‧三毫克，應已該當上開「個人人身意外平
        安保險保險單基本條款」之酗酒除外條款約定。
    三、再依法務部八十八年五月十八日法檢字第○○一六六九號函示：「酒精濃度
        呼氣已達每公升○‧五五毫克或血液濃度達一‧一％以上，肇事率為一般正
        常人之十倍，認為已達不能安全駕駛之標準」，是被保險人吳俊湧所為，係
        犯刑法第一百八十五條之三服用酒類不能安全駕駛動力交通工具而駕駛罪，
        依上開「綜合意外保險附約」一般條款第十二條第七項約定：「除外條款：
        由於下列原因，直接或間接，或因完全或部分之關係而導致傷害，本公司不
        負賠償責任。‧‧(7)牴觸法律之犯法企圖或拒捕」，及「個人人身意外平安
        保險保險單基本條款」第九條第一項第五款除外責任約定：「被保險人直接
        因下列事由致成死亡、殘廢或傷害時，本公司不負給付保險金的責任：‧‧
        五、被保險人的犯罪行為」。從而被保險人吳俊湧既有犯罪行為，被告公司
        拒絕理賠，並非無據。
  參、證據：提出臺灣高等法院臺中分院八十八年度保險字第五號民事判決及法務部
      八十八年五月十八日法檢字第○○一六六九號函為證，並聲請本院向臺灣苗栗
      地方法院檢察署調取相驗卷，及向苗栗醫院調取被保險人吳俊湧之就診紀錄，
      暨聲請將本件送請竹苗區車輛行車事故鑑定委員會鑑定。
丙、本院依職權調取臺灣苗栗地方法院檢察署九十年度偵字第四六七三號偵查卷宗及
    本院九十年度苗交簡字第九七七號刑事卷宗。
    理    由
一、按當事人之法定代理人其代理權消滅者，訴訟程序在有法定代理人承受其訴訟以
    前當然停止。承受訴訟人，於得為承受時，應即為承受之聲明，民事訴訟法第一
    百七十條、第一百七十五條第一項分別定有明文。本件被告之法定代理人原為甲
    ○○，嗣變更由郭文德擔任，有被告提出之股份有限公司變更登記表附卷可稽（
    見本院卷第六七頁），郭文德並已聲明承受本件訴訟，經核於法並無不合，合先
    敘明。
二、本件原告主張：其夫即被保險人吳俊湧於八十三年二月二十三日，向被告公司投
    保「新二十年限期繳費特別增值分紅終身壽險」，附加「綜合意外保險」及「個
    人人身意外平安保險」，約定保險受益人為原告，於被保險人意外身故時，依綜
    合意外保險附約約定，被告公司應給付原告保險金一百二十九萬一千元，依個人
    人身意外平安保險附約約定，被告公司應給付原告保險金二百九十八萬零一百三
    十元；而吳俊湧於九十年七月十七日晚上十時八分許，騎乘車牌號碼ＩＨＱ─七
    七七號重型機車，沿台六十一線西濱快速道路由南往北方向行至該路九十九公里
    五百公尺處時，因訴外人陳添汀任意將所駕駛車牌號碼ＦＸ─八七○號營業聯結
    車停放於上開路段之慢車道上，且未顯示停車燈，致吳俊湧行經該處因視線不明
    ，遂自後撞及上開車輛，吳俊湧人車倒地，受有頭頸部衝擊性外傷及顱腦損傷、
    顱內出血等傷害，延至同日晚上十一時許不治死亡，經原告向被告申請理賠，惟
    為被告拒絕等情，業據其提出保險單、相驗屍體證明書、診斷證明書、本院九十
    年度苗交簡字第九七七號刑事簡易判決及保險事業發展中心保險申訴調處委員會
    調處決定書等件為證（附在臺灣臺北地方法院九十二年度保險字第四五號卷），
    復為被告所不爭執，並經本院調取臺灣苗栗地方法院檢察署九十年度相字第四○
    二號相驗卷宗、九十年度偵字第四六七三號偵查卷宗及本院九十年度苗交簡字第
    九七七號刑事卷宗查核屬實，堪信原告此部份主張為真實。
三、惟被告另辯以：被保險人吳俊湧之死亡，係因其飲酒及酗酒所致，依上開保險契
    約之除外條款，被告得拒絕理賠等語，則為原告所否認。是本件所應審究者，為
    被告得否依上開保險契約之除外條款對原告主張免責？經查：
（一）按當事人主張有利於己之事實者，就其事實有舉證之責任，民事訴訟法第二百
      七十七條前段定有明文。本件被告抗辯其就原告主張之保險金給付請求權，依
      上開保險契約約定，具有除外責任事由云云，則揆諸首揭規定，被告自應就該
      除外責任事由存在之有利於己之事實，負舉證之責。
（二）本件依卷附兩造所不爭執之「綜合意外保險附約」一般條款第十二條第十項除
      外條款約定：「由於下列原因，直接或間接，或因完全或部分之關係而導致傷
      害，本公司不負賠償責任。‧‧(10)受酒精或藥物之影響而致產生意外」，本條
      款依其文義，係指被保險人因受酒精或藥物之影響，直接或間接，或完全或部
      分原因造成死亡之結果者，被告可主張除外責任，拒絕理賠保險金，亦即被保
      險人受酒精或藥物之影響係造成死亡結果之原因之一，被告即可主張除外責任
      ，惟查觀其文義仍須被保險人之死亡與酒精或藥物有因果關係時，被告方得藉
      由除外責任條款而主張免責，拒絕理賠。又依兩造所不爭執之「個人人身意外
      平安保險附約」第九條第一項第六款除外責任約定：「被保險人直接因下列事
      由致成死亡、殘廢或傷害時，本公司不負給付保險金的責任：‧‧六、被保險
      人因麻醉、酗酒所致事故」，本條款依其文義，係指被保險人如因麻醉或酗酒
      ，直接造成死亡之結果者，被告可主張除外責任，拒絕理賠保險金，亦即被告
      公司與被保險人於訂約時即約明，必須被保險人於死亡事故發生時，確有麻醉
      或酗酒之情事，且被保險人係因該等情事導致死亡，被保險人死亡與麻醉或酗
      酒間有因果關係時，被告方得藉由除外責任條款而主張免責，拒絕理賠。是以
      倘被保險人之死亡與上開除外條款約定事由，無任何因果關係存在，被告自無
      依除外責任條款主張免責，拒絕理賠之餘地。
（三）至於「個人人身意外平安保險附約」第九條第一項第六款除外責任約定：「被
      保險人直接因下列事由致成死亡、殘廢或傷害時，本公司不負給付保險金的責
      任：‧‧六、被保險人因麻醉、酗酒所致事故」，該條款就「酗酒」之涵義並
      未特別定義，則按保險契約乃最大誠信契約，不容當事人一方故意使保險事故
      發生或不發生之最大原則，且參照道路交通安全規則第一百十四條第二款規定
      汽車駕駛人飲酒後，其吐氣所含酒精成分超過每公升○‧二五毫克以上者不得
      駕車，以及財政部八十五年九月十日台財保字第八五二三七○○六八號函頒修
      正「傷害保險單示範條款」第七條第四款規定：被保險人飲酒後駕（騎）車，
      其吐氣或血液所含酒精成分超過道路交通法令規定標準者，保險公司不負給付
      保險金責任之規定，綜合判斷，上開保險契約除外條款所載酗酒之涵義，應係
      指因飲酒所致不醒人事，或吐氣所含酒精成分超過每公升○‧二五毫克以上者
      而言。本件被保險人吳俊湧於事故發生後送往苗栗醫院急救時，曾抽血檢驗，
      測得其血液中酒精濃度為300mg／dl ，換算吐氣所含酒精成分為每公升一‧三
      毫克，為兩造所不爭執（見本院卷第四六、四七頁），並經本院向苗栗醫院調
      取被保險人之病歷、護理紀錄及檢查報告單核明屬實（見本院卷第三四至三九
      頁）。顯見被保險人於事故發生後，其血液中所含酒精成分值，已在限制駕車
      之酒精成分值以上，其注意能力遜於常人，如遇突發狀況，必無法適當應變，
      是被告辯稱被保險人在本件事故發生時，已達上開「個人人身意外平安保險附
      約」第九條第一項第六款除外責任所稱之酗酒程度一節，洵堪採信。
（四）惟查本件係訴外人陳添汀將其所駕駛之車牌號碼ＦＸ─八七○號營業聯結車任
      意停放於上開台六十一線西濱快速道路之慢車道上，且未顯示停車燈，致吳俊
      湧行經該處，因無路燈視線不明，遂自後撞及上開車輛左後方致死等情，業據
      本件車禍事故承辦員警曾清宏於檢察官偵查中證稱：陳添汀之車違規停在機車
      道上，死者吳俊湧騎機車衝撞他車左後方，陳添汀之車左後方煞車燈左亮一個
      ，右亮二個，警示燈未開啟，車後方亦無警告設施，事故現場並無路燈等語在
      卷可參（見臺灣苗栗地方法院檢察署九十年度相字第四○二號相驗卷第二二頁
      反面、第二三頁反面），並有道路交通事故調查報告表在卷足憑（見同上卷第
      四頁），參以訴外人陳添汀係違規將車停放於台六十一線西濱快速道路之慢車
      道上，而死者吳俊湧係自後撞及上開車輛之左後方，顯見被保險人所騎乘之機
      車，於撞及上開車輛前，係在遵行之慢車道上正常行駛，再佐以陳添汀當時並
      未開啟警示燈，亦未在車後放置任何警告設施，且肇事地點並無路燈，則依上
      開肇事資料研判，任何人於此相同之情況下，通常亦會發生自後碰撞上開車輛
      之結果。是本件被保險人於事發時，雖係酒後騎乘機車，且其呼氣所含酒精成
      分超過道路交通安全規則所定之限制標準，應屬酗酒，而有違規定，惟本件肇
      事既係因外來突發之意外所致，縱使被保險人未飲酒，亦非其所必然能加以排
      除，是本件車禍之發生與被保險人是否飲酒，並無任何關連性，被保險人之飲
      酒行為，非屬本件肇事之原因，該飲酒行為與其死亡並無因果關係存在。被告
      徒以被保險人血液中所含酒精成分超過道路交通安全規則之限制標準，即認本
      件被保險人車禍死亡，係因其飲酒或酗酒所致云云，尚無可採。
（五）綜上，本件被保險人於事故發生時，固有飲酒，且酒精濃度超過道路交通安全
      規則之限制標準，而屬酗酒，惟該飲酒或酗酒行為，既非本件事故發生之原因
      ，與被保險人死亡無因果關係，與前述保險契約除外責任條款之要件，即有未
      合，此外，被告復未能舉證證明，被保險人之飲酒或酗酒行為，與其死亡之結
      果，確有因果關係存在，是被告抗辯其得援引除外責任條款，拒絕理賠云云，
      尚非有據。
四、被告再辯稱：本件係因被保險人服用酒類不能安全駕駛動力交通工具而駕駛之犯
    罪行為，致生被保險人死亡之結果，依上開「綜合意外保險附約」一般條款第十
    二條第七項約定被保險人牴觸法律之犯法企圖或拒捕，及「個人人身意外平安保
    險保險單基本條款」第九條第一項第五款約定被保險人之犯罪行為，均屬除外條
    款，被告公司得拒絕理賠云云，惟查：被保險人吳俊湧上開酒後騎乘機車之行為
    ，固已觸犯刑法第一百八十五條之三服用酒類不能安全駕駛動力交通工具而駕駛
    罪，然誠如前述，被保險人上開犯罪行為與其死亡間並無因果關係存在，被告不
    得據此拒絕理賠，是被告前揭所辯，亦無足取。
五、按本法所稱保險，謂當事人約定一方交付保險費於他方，他方對於因不可預料或
    不可抗力之事故所致之損害，負擔賠償財物之行為。傷害保險人於被保險人遭受
    意外傷害及其所致殘廢或死亡時，負給付保險金額之責。本法所稱受益人，指被
    保險人或要保人約定享有賠償請求權之人。保險人應於要保人或被保險人交齊證
    明文件後，於約定期限內給付賠償金額，無約定期限者，應於接到通知後十五日
    內給付之。保險人因可歸責於自己之事由致未在前項規定期限內為給付者，應給
    付遲延利息年利一分，保險法第一條第一項、第一百三十一條、第五條前段、第
    三十四條分別定有明文。系爭保險契約，原告為受益人，茲被保險人吳俊湧於契
    約有效期限意外死亡，被告身為保險人自應依約給付保險金。又原告主張被告於
    九十年八月十七日接到原告申請理賠之通知一節，為被告所不爭執，堪信屬實，
    是依上開規定，被告至遲應於九十年八月三十一日前給付保險金，惟未給付。從
    而原告本於保險契約之保險金給付請求權，請求被告給付四百二十七萬一千一百
    三十元，及自九十年九月一日起至清償日止，按年利一分計算之遲延利息，為有
    理由，應予准許。
六、末按被告聲請將本件送竹苗區車輛行車事故鑑定委員會鑑定被保險人吳俊湧飲酒
    是否係造成本件車禍之原因一節，因本院業依前述肇事資料，認定二者間並無因
    果關係存在，是被告前開所請，並無調查之必要，併此敘明。
七、本件事證已臻明確，兩造其餘攻擊防禦方法及舉證，經審酌結果，與本案判決結
    果無影響，爰不一一論述，附此敘明。
八、兩造均陳明願供擔保，聲請宣告假執行及免為假執行，經核均無不合，爰分別酌
    定相當擔保金額，併准許之。
九、據上論結，本件原告之訴為有理由，依民事訴訟法第七十八條、第三百九十條第
    二項、第三百九十二條，判決如主文。
中      華      民      國      九十二    年      九    月    二十三    日
                                臺灣苗栗地方法院民事庭
                                            法      官
右為正本係照原本作成。
如不服本判決，須於判決送達後二十日內向本院提出上訴狀（須附繕本）。
中      華      民      國      九十二    年      九    月    二十三    日
                                            法院書記官  黃秀娟


司法院資訊處製作；財團法人民間司法改革基金會備份。
